【裁判字號】    98,上訴,454
【裁判日期】    980616
【裁判案由】    偽造文書等
【裁判全文】
臺灣高等法院高雄分院刑事判決         98年度上訴字第454號
上  訴  人  臺灣高雄地方法院檢察署檢察官
被      告  戊○○
            丁○○
前二人共同
選任辯護人  莊美玲律師
上列上訴人因被告偽造文書等案件，不服臺灣高雄地方法院97年
度訴字第1697號中華民國98年3 月5 日第一審判決（起訴案號：
臺灣高雄地方法院檢察署97年度偵字第21100 號），提起上訴，
本院判決如下：
     主  文
上訴駁回。
     事  實
一、戊○○、丁○○為夫妻，戊○○與己○○、乙○○○、丙○○○、甲○○○均為楊丁木之子女，楊丁木於民國（下同）
    97年1 月21日8 時20分許死亡，上開5 名子女均為第一順位
    之法定繼承人，楊丁木之財產已屬遺產而歸所有繼承人公同
    共有。戊○○、丁○○於楊丁木死亡之次日即97年1 月22日
    9 時許，經全體繼承人之默示同意，取得楊丁木前於臺灣銀
    行左營分行租用之保管箱之鑰匙、原留印鑑後，至該銀行依
    該銀行之規定辦理開箱，取出存放於保管箱內楊丁木所有之
    高雄市農會存摺及定存單、臺灣銀行存摺及定存單、印章、
    及金戒指等物（侵占部分檢察官為不起訴處分、不另為不起
    訴處分）。戊○○、丁○○因楊丁木生前曾口頭概略交代於
    死後以其遺產辦理喪葬及捐贈與宗教團體事宜，竟未經其他
    繼承人之同意，2 人逕自決定領出楊丁木之上開全部存款，
    而基於行使偽造私文書之犯意聯絡，於同日9 時57分許，持
    上開甫自保管箱取出之楊丁木於高雄市農會左營分部（下稱
    高雄市農會）之存單第872342、872414、872413、872343、
    724245號、面額各為新台幣（下同）100 萬元、100 萬元、
    40萬元、50萬元、200 萬元定期存款存單、活期儲蓄存款帳
    號為0000000000000 號之存摺、印鑑章、身分證等物，由丁○○在上開定期存款存單背面及取款憑條上盜用「楊丁木」
    印章而偽造私文書，再持以交付不知情之高雄市農會營業員
    ，辦理定期存款解約及提領存款，致承辦人員誤認係「楊丁
    木」本人辦理，因此交付楊丁木所有上開定期存款及帳戶內
    存款共497 萬2,529 元，並將其中400 萬元匯入丁○○所有
    台北富邦銀行高雄分行帳戶內。旋於同日11時41分許，接續
    上開犯意至高雄市楠梓右昌郵局（下稱右昌郵局），由丁○○填具提款單，在提款單上盜用「楊丁木」印章而偽造私文
    書，再持楊丁木於高雄九如二路郵局帳號000000-0號帳戶存
    摺及上開偽造之提款單交付予不知情之右昌郵局承辦人員行
    使，致該郵局承辦人員誤認係「楊丁木」本人辦理，而將該
    帳戶內存款11萬1,140 元交付丁○○。總計戊○○、丁○○
    2 人於97年1 月22日共提領楊丁木存款508 萬3,669 元，嗣
    2 人以楊丁木之名義捐贈宗教團體合計100 萬元，並扣除楊
    丁木之喪葬後事開銷後，始於97年2 月4 日匯回所剩結餘款
    347 萬4,370 元至楊丁木上開高雄市農會帳戶內，均足生損
    害於其他繼承人己○○、乙○○○、丙○○○、甲○○○等
    人及上開金融機構對於存款業務管理之正確性。
二、案經己○○、乙○○○、丙○○○、甲○○○等人告訴臺灣
    高雄地方法院檢察署檢察官偵查後起訴。
    理  由
壹、證據能力部分：按被告以外之人於審判外之陳述，雖不符刑
    事訴訟法第159 條之1 至第159 條之4 之規定，而經當事人
    於審判程序同意作為證據，法院審酌該言詞陳述或書面陳述
    作成時之情況，認為適當者，亦得為證據；另當事人、代理
    人或辯護人於法院調查證據時，知有第159 條第1 項不得為
    證據之情形，而未於言詞辯論終結前聲明異議者，視為有前
    項之同意，刑事訴訟法第159 條第1 項、第159 條之5 分別
    定有明文。本件檢察官、被告於本院審判程序時，就原審判
    決所引用各項證據（含傳聞證據、非傳聞證據及符合法定傳
    聞法則例外之證據）之證據能力，均表示無意見，並同意引
    為證據（見本院卷第31頁），且於本院言詞辯論終結前，檢
    察官、被告對於卷附具有傳聞證據性質之證據，既已知其情
    ，均未聲明異議，本院認該具有傳聞證據性質之證據，並無
    任何違法取證之不適當情形，以之作為證據使用係屬適當，
    自得採為證據。
貳、實體有罪部分：
一、訊據被告戊○○、丁○○對於上揭客觀事實，於原審及本院
    審理時均坦承不諱，惟被告戊○○辯稱：我沒有偽造文書的
    犯意，我是依照父親身前的交代，我父親說他死後，要我將
    錢領出來，喪事要依照佛教的儀式辦理，且要捐贈100 萬元
    給宗教團體，有說要捐給之前去過的宗教團體，我父親也有
    交付相關證件的正本及金融機構提款卡與密碼，也有對其他
    繼承人說我已經交代給我夫妻處理，要他們不能有其他意見
    。我父親喪葬事宜辦完以後，二月四日即將所有剩餘的款項
    匯回原來的帳戶，交給己○○繼續辦理遺產承繼手續；所以
    我沒有偽造文書的犯行云云。被告丁○○辯稱：我父親有對
    我們夫妻說，他曾經對其他兄弟姊妹講辦理喪事事宜由我們
    夫妻處理，其餘我的陳述與戊○○一樣云云。並均辯稱：伊
    二人係依楊丁木生前之交代，提領上開款項，以辦理楊丁木
    之後事及捐款事宜，並無不法所有之意圖，無行使偽造文書
    之犯行云云。經查：
  (一)上開客觀事實，固據被告戊○○、丁○○2 人於審理時均供
    承不諱（見原審卷二第26頁至第27頁、第106 頁至第108 頁
    背面、本院卷第37頁），核與證人己○○、甲○○○於原審
    院審理時之證述大致相符（見原審卷二第86頁至第99頁），
    並有楊丁木之死亡登記申請書、死亡證明、戶籍謄本（見他
    字卷第21頁至第23頁）、台灣銀行左營分行97年4 月11日左
    營營字第09750006031 號函載稱：楊丁木之保管箱業務尚未
    解約且曾於97年1 月22日留有開箱紀錄等語（見他字卷第36
    頁）、上開高雄市農會楊丁木帳戶之臨時對帳單1 紙、高雄
    市農會定期存款存單影本5 紙、定期儲蓄存款存本取息存單
    影本1 紙、取款條影本3 紙、匯款申請書影本1 紙（見他字
    卷第25頁至第35頁）、上開高雄九如二路郵局楊丁木帳戶之
    郵政存簿儲金提款單影本、客戶歷史交易清單（見他字卷第
    50頁至第51頁）、佛光山寺感謝狀、財團法人佛光山慈悲社
    會福利基金會感謝狀、財團法人慈濟傳播文化志業基金會收
    據、財團法人南投縣私立普台國民中小學收據、財團法人法
    鼓山佛教基金會收據、元亨寺大悲殿感謝狀、禮盒訂購單、
    餐費收據、台北富邦銀行97年2 月4 目匯款委託書影本各1
    紙（見他字卷第72頁至第78頁）附卷可證，此部分事實堪認
    為真。
  (二)被告戊○○、丁○○2 人雖辯稱：伊2 人依楊丁木生前之交
    代，提領上開款項，以辦理楊丁木之後事及捐款事宜，並無
    不法所有之意圖，亦自無行使偽造文書及詐欺之犯行云云。
    惟按人之權利能力，始於出生，終於死亡，民法第6 條定有
    明文。故其權利義務因死亡而開始繼承，由全體繼承人承受
    ，故關於遺產之法律行為，自當由全體繼承人為之，被繼承
    人縱令於生前曾授權他人為之，亦因其死亡，權利主體不存
    在，而不得再以授權人之名義為法律行為（最高法院80年度
    台上字第4091號、97年度台上字第3226號判決意旨參照）。
    又偽造文書罪，係著重於保護公共信用之法益，即使該偽造
    文書所載之作成名義人業已死亡，而社會一般人仍有誤認其
    為真正文書之危險，自難因其死亡阻卻犯罪之成立（最高法
    院21年上第2668號判例意旨參照）。查：
  1.被告戊○○、丁○○2 人所辯楊丁木生前曾交代伊2 人於其
    死後領出銀行存款辦理喪事及捐贈乙節，雖屬實在（詳後述
    ），但楊丁木死亡後，該權利義務主體已不復存在，不能再
    以楊丁木本人之名義為任何法律行為。縱楊丁木生前委任被
    告戊○○、丁○○2 人於其死後領出銀行存款辦理喪事及辦
    理捐贈之委任關係，本可依民法第550 條但書之規定，於楊
    丁木死亡繼續存在，但被告戊○○、丁○○2 人仍僅係楊丁
    木之受任人而非楊丁木本人，被告戊○○、丁○○2 人僅能
    以楊丁木之受任人或代理人之名義，代楊丁木本人為法律行
    為，而不得逕以已死亡之楊丁木本人之名義為法律行為。
  2.楊丁木生前雖委任被告戊○○、丁○○2 人於其死後領出銀
    行存款辦理捐贈宗教團體事宜，但楊丁木既非生前為贈與，
    而係死亡後之「遺願」，則楊丁木之遺願是否符合民法之遺
    贈相關規定，其他繼承人尚非全無主張權利之餘地。又縱楊
    丁木之「遺願」合於民法遺贈之規定，對於合法繼承人而言
    ，仍受民法第1225條特留分等規定之保護，被告戊○○、丁○○2 人未事先與其他繼承人商議，逕自解釋楊丁木生前之
    意思，領出楊丁木於上開2 家金融機構之存款，並自行決定
    捐贈之金額及對象，自有侵害其他繼承人合法繼承權利之情
    。
  3.楊丁木生前僅口頭概略交代捐贈事宜，並未清楚交代捐贈之
    對象、金額等重要事項，為被告戊○○、丁○○所不爭執，
    是其授權或委任之內容、範圍俱非明確，此觀被告戊○○、
    丁○○2 人先領出楊丁木之存款508 萬3,669 元，卻僅捐贈
    宗教團體100 萬元，再扣除楊丁木之喪葬後事開銷後，始又
    匯回所剩款項結餘347 萬4,370 元等情自明（見他字卷第72
    頁至第78頁）。是被告戊○○、丁○○2 人所領楊丁木之存
    款508 萬3,669 元中，至少有347 萬4,370 元之金額，係逾
    越楊丁木生前口頭交代領出款項之授權範圍，自足生損害於
    其他繼承人之繼承權利及上開2 家金融機構對於存款業務管
    理之正確性。
  4.被告戊○○、丁○○2 人因僅有楊丁木生前之口頭委任授權
    ，其授權範圍、委任內容，均未形諸書面，本非明確，為恐
    難以對金融機構及其他繼承人提出證據，以資證明其2 人確
    有受楊丁木之受任及其受任事項，竟為免去金融機構及其他
    繼承人之相關繁瑣查證，不顧其他繼承人之合法權利，而不
    惜以上開事實欄所載之手段，逕以已死亡之楊丁木本人名義
    ，提領上開2 家金融機構之存款，其2 人有行使偽造私文書
    之犯意與行為至為灼然。
  (三)綜上所述，被告戊○○、丁○○2 人以前詞置辯，無非避就
    卸責之詞，尚難採信。本件事證明確，被告2 人上開犯行，
    洵堪認定，應依法論科。
二、核被告戊○○、丁○○所為，均係犯刑法第216 條、第210
    條之行使偽造私文書罪。被告2 人間就上開犯行有犯意聯絡
    及行為分擔，皆為共同正犯。被告2 人於定期存款存單及取
    款條上盜用印章之行為，係偽造私文書之階段行為，其偽造
    後復持以行使，偽造之低度行為為行使之高度行為所吸收，
    均不另論罪，應依行使偽造私文書罪論處。又被告2 人以同
    一犯意，接續於高雄市農會、右昌郵局偽造楊丁木名義之私
    文書後復持以行使之行為，係於密切接近之時間及地點實施
    ，侵害同一法益，應論以接續犯。公訴人雖認被告2 人先後
    2 次分別於高雄市農會、右昌郵局行使偽造私文書之犯行，
    應分論併罰，然被告2 人偽造楊丁木名義之私文書復持以行
    使之犯意，顯是基於領取楊丁木於金融機構存款之單一意思
    ，是其2 人之犯意顯屬單一，倘僅因楊丁木之存款分散於各
    金融機構，即論以數罪，顯非合理，是檢察官請求分論併罰
    ，尚有未合。
三、原審認被告戊○○、丁○○此部分罪證明確，因而適用刑法
    第28條、第216 條、第210 條、第41條第1 項前段規定，並
    爰審酌被告2 人，為謀求簡速達成其父楊丁木之遺願，未循
    正常法律程序辦理提領其父楊丁木於金融機構之存款，復未
    經其他繼承人之同意，即擅自冒楊丁木本人之名義，偽造已
    死亡楊丁木之私文書，復持以行使，提領楊丁木於金融機構
    帳戶內之款項，其所為應予非難，惟念及其2 人係依自己解
    釋楊丁木之遺願處理，雖未循正常程序，而致其他繼承人不
    滿，但其2 人於犯後已表示如其他繼承人不願意承認，願自
    行負擔已捐贈之100 萬元，是其他繼承人實質上之損失已甚
    輕微，且被告2 人雖冒用楊丁木之名義向金融機構為法律行
    為，但因其所持之存簿、定存單、印章俱為真正，金融機構
    本可依民法主張第三人清償之效力，是金融機構之損害亦輕
    ，此外，並無證據足資證明其2 人提領之行為係基於不法所
    有之意圖，故對他人、公眾可能足生之損害尚非至鉅，惡性
    非屬重大，又除本件犯行外，被告2 人均無其他前科紀錄，
    此有臺灣高等法院被告前案紀錄表1 份在卷可參（見本院卷
    第14-15 頁），素行良好，兼衡其2 人之犯罪手段、目的等
    一切情狀，各量處有期徒刑3 月，並諭知易科罰金之折算標
    準。又按刑事審判旨在實現刑罰權之分配的正義，故法院對
    有罪之被告科刑，應符合罪刑相當之原則，使罰當其罪，此
    所以刑法第57條明定科刑時應審酌一切情狀，尤應注意該條
    所列10款事項以為科刑輕重之標準。本件原判決已就刑法第
    57條所列各款情形加以考量，而為量刑標準，並詳敘理由，
    其認事用法，核無不合，量刑亦屬允當。
參、不另為無罪諭知部分：
一、公訴意旨略以：戊○○、丁○○基於行使偽造私文書及詐欺
    取財之犯意聯絡，未得全體繼承人之同意，於楊丁木死亡之
    次日即97年1 月22日9 時許，持楊丁木前於臺灣銀行左營分
    行租用之保管箱之鑰匙、原留印鑑，至該銀行申請開箱後，
    取出存放於保管箱內楊丁木所有之高雄市農會存摺及定存單
    、臺灣銀行存摺及定存單、印章、及金戒指等物（侵占金戒
    指部分另為不起訴處分），復以事實欄所載之方法，致上開
    2 金融機構之營業員陷於錯誤，因此交付楊丁木所有上開存
    款，並將其中400 萬元匯入丁○○所有台北富邦銀行高雄分
    行帳戶內，均足生損害於其他繼承人己○○、乙○○○、丙○○○、甲○○○等人及上開金融機構。因認被告戊○○、
    丁○○2 人上開行為涉犯刑法第216 條行使第210 條之偽造
    私文書罪及同法第339 條第1 項之詐欺取財罪嫌。
二、按犯罪事實應依證據認定之，無證據不得認定犯罪事實；不
    能證明被告犯罪者，應諭知無罪之判決，刑事訴訟法第154
    條第2 項、第301 第1 項分別定有明文。次按認定不利於被
    告之證據須依積極證據，苟積極證據不足為不利於被告事實
    之認定，即應為有利被告之認定，更不必有何有利之證據；
    又犯罪事實之認定，應憑證據，如無相當之證據，或證據不
    足以證明，自不得以推測或擬制之方法，以為裁判之基礎（
    最高法院30年上字第816 號判例、40年台上字第86號判例可
    資參照）。又認定犯罪事實所憑之證據，雖不以直接證據為
    限，間接證據亦包括在內，但無論其為直接或間接證據，其
    為訴訟上之證據，必須達於一般人均可得確信其為真實之程
    度，而無合理之懷疑存在時，始得據為被告有罪之認定，倘
    若犯罪事實之證明尚未達此一程度，仍有合理之懷疑存在，
    審理事實之法院即應盡職權調查證據，澄清此項合理之懷疑
    ，使之達於可得確信之程度，方為適法，否則仍不能遽為被
    告有罪之判斷（最高法院76年臺上字第4986號判例意旨可資
    參照）。又檢察官對於起訴之犯罪事實，應負提出證據及說
    服之實質舉證責任，倘其所提出之證據，不足為被告有罪之
    積極證明，或其指出證明之方法，無從說服法院以形成被告
    有罪之心證，基於無罪推定之原則，自應為被告無罪判決之
    諭知，最高法院92年臺上字第128 號判例亦已明揭其旨。又
    按「告訴人之告訴，係以使被告受刑事訴追為目的，是其陳
    述是否與事實相符，仍應調查其他證據以資審認」，最高法
    院亦分別著有30年上字第816 號、76年台上字第4986號、52
    年台上字第1300號判例可資參照。
三、訊據被告戊○○、丁○○2 人堅決否認有前揭行使偽造文書
    及詐欺之犯行，辯稱：伊二人係經其他繼承人之同意，取得
    楊丁木前於臺灣銀行左營分行租用之保管箱之鑰匙、原留印
    鑑，至該銀行申請開箱；且伊二人係依楊丁木生前之交代，
    提領上開款項，以辦理楊丁木之後事及捐款事宜，並無不法
    所有之意圖，亦無行使偽造文書及詐欺之犯意等語。經查：
  (一)關於被告戊○○、丁○○2 人持楊丁木前於臺灣銀行左營分
    行租用之保管箱之鑰匙、原留印鑑，申請開箱，是否經全體
    繼承人之同意一節，證人己○○、甲○○○於原審審理時均
    證稱：楊丁木身上之銀行保險箱鑰匙、印章，係淨身之工作
    人員自楊丁木褲子暗袋取出後，被告丁○○順手拿走，當時
    其他繼承人均未加以阻止等語（見原審卷二第87頁背面至第
    88頁、第93頁背面至第94頁），參以上述楊丁木長久以來，
    均由被告戊○○、丁○○2 人照顧其生活起居，且其他繼承
    人即己○○、乙○○○、丙○○○、甲○○○等人對於楊丁
    木死亡後喪葬之大小事，均委由被告2 人處理，可見當時其
    他繼承人任由被告丁○○取走楊丁木生前於臺灣銀行左營分
    行租用之保管箱之鑰匙、原留印鑑等物時，實有默示同意由
    其開啟保管箱之意。且證人甲○○○於原審審理時亦證述：
    「（問：丁○○拿走的時候有無阻止他？或是隔天再跟他約
    保險箱鑰匙、印章的事情？）當天沒有，隔天我有問他，昨
    天拿到保險箱的鑰匙、印章，他一直要我說出裡面有什麼東
    西，我就一項一項講他聽，他就笑笑的，什麼都沒有說，97
    年1 月23日早上我又問他一次，他都不理不採」等語（見原
    審卷二第94頁），亦可證明其他繼承人均明知被告丁○○取
    走楊丁木租用之保管箱之鑰匙、原留印鑑等物，係為開啟該
    保管箱之用，是證人甲○○○始會於被告丁○○取走之次日
    ，即詢問保管箱內有何物品。是被告2 人以被告丁○○所取
    走楊丁木之保管箱鑰匙、原留印鑑，開啟上揭保管箱，實係
    基於其他繼承人之默示同意，應堪認定，而其他繼承人縱事
    後不滿被告2 人處理保管箱內財物之方式，但仍不能以此事
    後始新發生之事由，而否定渠等先前之默示同意。
  (二)又依臺灣銀行左營分行保管箱租用約定，凡持有保管箱鑰匙
    及原留印鑑之人申請開箱時，該分行不得拒絕，有臺灣銀行
    左營分行97年4 月11日左營營字第09750006031 號函可稽（
    見他字卷第36頁），是被告戊○○、丁○○2 人既已持有楊
    丁木於臺灣銀行左營分行之保管箱鑰匙及原留印鑑，顯無庸
    再冒用楊丁木之名義之必要至明。此外，復查無其他證據足
    使本院形成被告2 人曾為上開犯行之確信，揆諸首揭法條及
    判例意旨，此部分即難遽以刑法第216 條行使第210 條之偽
    造私文書罪相繩。惟此部分與被告2 人前揭論罪科刑部分，
    具有接續犯關係，爰不另為無罪之諭知。
  (三)按刑法第339 條第1 項詐欺取財罪之成立，以意圖為自己或
    第三人不法之所有為要件，故必行為人有不法所有意圖，並
    以詐術使人將本人或第三人之物交付，始能成立。查：
  1.被告戊○○、丁○○2 人領出楊丁木上開存款後，確有支付
    楊丁木之喪葬費用及捐贈與宗教團體，尚結餘347 萬4,370
    元，亦於97年2 月4 日匯回楊丁木上開高雄市農會帳戶內等
    情，業據證人己○○於原審審理時證稱：伊與其他繼承人及
    被告2 人約97年2 月3 日商議時，被告2 人當時手寫一張明
    細表，明細表中有被告2 人將楊丁木之存款領走及捐贈與宗
    教團體之事，次日即97年2 月4 日被告丁○○將所餘之347
    萬匯回楊丁木之帳戶，而楊丁木喪事主要由被告2 人處理等
    語（見原審卷二第88頁背面至第90頁）；證人甲○○○於原
    審審理亦證稱：97年2 月3 日被告2 人交付己○○之物有楊
    丁木農會存簿、臺灣銀行左營分行存摺、郵局存摺、印章、
    身分證、健保卡、南投山坡地權狀、喪葬費用收據，手寫明
    細表、戒指等，被告2 人所寫之明細表即為他字卷第65頁、
    第66頁之明細表所列項目，但當時是手寫等語明確（見原審
    卷二第96頁至第97頁）；此外，並有佛光山寺感謝狀、財團
    法人佛光山慈悲社會福利基金會感謝狀、財團法人慈濟傳播
    文化志業基金會收據、財團法人南投縣私立普台國民中小學
    收據、財團法人法鼓山佛教基金會收據、元亨寺大悲殿感謝
    狀、禮盒訂購單、餐費收據、台北富邦銀行97年2 月4 日匯
    款委託書影本各1 紙附卷可參（見他字卷第72頁至第78頁）
    。是被告戊○○、丁○○2 人實際上確無任何不法之意圖或
    所得，堪認為事實。
  2.楊丁木生前係由被告戊○○、丁○○2 人負責其生活起居，
    楊丁木死亡後亦由被告2 人負責其喪事等情，已據證人己○○於原審審理時證稱：楊丁木因與伊常有口角，不願與伊同
    住，故與被告戊○○同住，而楊丁木之喪事主要由被告2 人
    處理等語（見原審卷二第92頁、第90頁背面）；證人甲○○○於原審審理時並證稱：楊丁木生前身分證都是交給被告丁○○幫其填寫資料、被告丁○○每天載楊丁木去做電療，而
    楊丁木之喪事係由被告2 人主辦等語在卷足佐（見原審卷二
    第95頁正、背面），並有楊丁木入住高雄縣老人公寓居民進
    住契約書係由被告戊○○擔任楊丁木之法定扶養義務人、連
    帶保證人，被告丁○○擔任楊丁木之緊急聯絡人、連帶保證
    人之記載附卷可證（見他字卷第79頁至第88頁）。又一般人
    至銀行申請開立帳戶存款，無非以銀行帳戶作存、提款、轉
    帳等財產之金錢支配處分，故對於「提款密碼」，莫不妥為
    保密，以防被盜領存款，損及權益，是一般存款人除有其特
    殊事由外，應無可能告知他人「提款密碼」之可能。本件除
    被告2 人以外之其他繼承人，均不知楊丁木之上開2 家金融
    機構之「提款密碼」，顯見楊丁木縱親如子女，亦從未提及
    其「提款密碼」為何，然楊丁木生前卻告知被告2 人其帳戶
    之「提款密碼」，可見楊丁木與被告2 人之關係相較與其他
    繼承人之關係，應更為信賴，是楊丁木生前向被告2 人交代
    領款支應其身後喪葬及捐贈事宜，而非向其他繼承人交代，
    並非全無可能。況且，楊丁木生前曾向己○○、乙○○○、
    丙○○○、甲○○○等人交代其身故後，以其財產支付喪事
    費用一節，亦據己○○、乙○○○、丙○○○、甲○○○於
    偵查中陳述明確（見他字卷第59頁），而楊丁木身故後之喪
    葬事宜，確由被告2 人主動出面負責辦理，並支付費用，可
    見楊丁木生前確有交代被告2 人以其存款支應喪事所需一情
    ，堪可採信。
  3.依一般社會經驗，凡與宗教團體接觸之質與量愈高者，其捐
    款與宗教團體之可能性即愈大，捐款之金額亦愈隨之增加。
    楊丁木生前雖鮮少捐款與宗教團體，並曾於生前表示不願捐
    款佈施（見原審卷二第33頁），然楊丁木於死亡前之一至二
    年期間，因無法與子女同住，不得已入住高雄縣老人公寓，
    受成立該公寓之財團法人佛光山慈悲社會福利基金會照顧（
    見他字卷第79頁至第88頁），其每日長時間接觸宗教團體，
    倘有因而改變其向來對於宗教團體捐款之想法，亦無違經驗
    法則與生活常情。再楊丁木生前即曾向其胞弟即證人庚○○
    感嘆：伊因與己○○之傷害案件而不願住己○○家，而戊○○雖有房子，伊卻不能住家裡，而讓他住老人公寓等語，亦
    經證人庚○○於原審審理時證述明確（見原審卷二98頁背面
    、第99頁），則楊丁木於感嘆其人生將盡之際，竟是由宗教
    團體照料其生活起居，故而改變原本心意，交代被告2 人於
    其身故後，將其存款部分金額捐贈與宗教團體，亦合情理。
  4.衡之一般常情，盜領他人存款者，鮮少有將所盜領款項捐與
    宗教團體之情形，而被告2 人於楊丁木告別式結束之次日即
    97年2 月2 日即開始第一筆捐贈與財團法人慈濟傳播文化志
    業基金會收據（見他字卷第73頁），嗣於97年2 月3 日與其
    他繼承人商議遺產分配事宜時，被告2 人即已將合計100 萬
    元之捐贈，以手寫之方式，詳列「他字卷第65頁、第66頁之
    明細表所列項目」於明細表中（見原審卷二第96頁至第97頁
    ），當日被告2 人與其他繼承人商議遺產分配，不歡而散後
    ，被告2 人仍堅持以楊丁木之名義，捐出全部100 萬元之款
    項（見他字卷第72頁至第78頁），又於告訴人提出告訴前，
    即委請律師發函表示該100 萬元之捐贈，係楊丁木之生前「
    遺願」，倘其他繼承人不願承認，被告2 人願自行負擔等語
    （見他字卷第92頁、第93頁），被告2 人如此堅持捐贈100
    萬元與宗教團體，甚至不惜自行負擔該捐贈之款項，倘非為
    了完成楊丁木生前之遺願，實難想像被告2 人何以甘冒兄弟
    姊妹不睦及自承財物損失之風險，而堅持捐贈楊丁木遺產中
    之100 萬元。
  5.綜上所述，被告2 人領出楊丁木之上開款項之目的，確係將
    款項用以支付楊丁木之喪葬費用，並依楊丁木之生前「遺願
    」辦理捐贈，且所餘之款項，亦均匯回楊丁木之帳戶，自難
    遽認被告2 人所為有何為自己不法所有之意圖，或有何以詐
    術使人將本人或第三人之物交付之行為，與刑法第第339 條
    第1 項之詐欺罪要件即屬有間。惟公訴意旨認此部分與上揭
    被告2 人論罪科刑部分，具有想像競合犯關係，爰不另為無
    罪之諭知。
  (四)綜上所述，本件卷存證據尚不足證明被告2 人此部分有偽造
    文書或不法所有之詐欺意圖，告訴人所指尚難認與事實相符
    ，被告前開所辯，應屬可採。從而，公訴人所持之前開論據
    ，其為訴訟上之證明，尚未達於通常一般人均不致有所懷疑
    ，而得確信其為事實之程度，致無法採為有罪之認定，尚難
    為被告有罪之認定基礎；此外復查無其他積極證據足資證明
    被告2 人此部分有何行使偽造私文書及詐欺之犯行，被告2
    人此部分犯罪自屬不能證明。
四、原審以不能證明被告戊○○、丁○○2 人此部分有何行使偽
    造文書或詐欺犯行，依卷內證據，尚不足以證明本件被告2
    人此部分犯罪。惟公訴意旨認此部分與上揭論罪科刑部分，
    具有接續犯實質上一罪或想像競合犯裁判上一罪之關係，爰
    不另為無罪之諭知。其認事核無違誤；檢察官上訴意旨，認
    原審未就被告不利證據論駁，指摘原判決不當，為無理由，
    應予駁回。
據上論斷，應依刑事訴訟法第368 條，判決如主文。
本案經檢察官林應華到庭執行職務。
中    華    民    國    98    年    6     月    16    日
                  刑事第八庭    審判長法  官  洪兆隆
                                      法  官  李政庭
                                      法  官  陳志銘
以上正本證明與原本無異。
如不服本判決應於收受本判決後10日內向本院提出上訴書狀，其
未敘述上訴理由者，並得於提起上訴後10日內向本院補提理由書
狀（均須按他造當事人之人數附繕本）「切勿逕送上級法院」。
中    華    民    國    98    年    6     月    16    日
                                      書記官  黃琳群
附錄本判決論罪科刑法條：
中華民國刑法第210條：
偽造、變造私文書，足以生損害於公眾或他人者，處5 年以下有
期徒刑。
中華民國刑法第216條：
行使第210 條至第215 條之文書者，依偽造、變造文書或登載不
實事項或使登載不實事項之規定處斷。


司法院資訊處製作；財團法人民間司法改革基金會備份。
